【裁判字號】    89,重訴,388
【裁判日期】    890829
【裁判案由】    清償借款
【裁判全文】
臺灣高雄地方法院民事判決  八十九年度重訴字第三八八號
    原      告  華僑商業銀行股份有限公司高雄分行
                              .
    法定代理人  甲○○        .
    訴訟代理人  曹豊成        .
    被      告  老爺建材股份有限公司              設高雄縣鳥松鄉○○路二一
                              .
    兼      右
    法定代理人  丁○○        .
                              .
    被      告  丙○○        .
                戊○○        .
                              .
                乙○○        .
                              .
    右  一  人
    訴訟代理人  蔡錫欽律師
                許登科律師
右當事人間請求清償借款事件，本院判決如左：
    主    文
被告應連帶給付原告新臺幣捌仟肆佰伍拾玖萬元，及如附表二所示之利息及違約金。
被告應連帶給付原告美金參佰陸拾玖萬貳仟柒佰貳拾玖元柒角捌分，及如附表四所示
之利息及違約金。
原告其餘之訴駁回。
訴訟費用由被告連帶負擔拾分之玖，餘由原告負擔。
    事    實
甲、原告方面：
  一、聲明：（一）被告應連帶給付原告新臺幣捌仟肆佰伍拾玖萬元，及如附表五所
      示之利息及違約金。（二）被告應連帶給付原告美金參佰陸拾玖萬貳仟柒佰貳
      拾玖元柒角捌分，及如附表六所示之利息及違約金。（三）訴訟費用由被告連
      帶負擔。
  二、陳述：
  （一）被告丁○○、丙○○、戊○○、乙○○四人於民國八十六年七月三十一日書
        具保證書予原告，約定就被告即借款人老爺建材股份有限公司（以下稱老爺
        公司）對原告現在（包括過去所負仍未清償者）及將來所負之借款、票款、
        墊款、保證及其他一切債務等，以本金新臺幣（下同）三億元為限額，及其
        利息、遲延利息、違約金、損害賠償及有關履行上開債務所需之一切費用等
        ，願負連帶清償之責。保證書除非有擔保品不足等情形才會換簽，原則上並
        不會換簽。
  （二）被告老爺公司於八十六年七月三十一日與原告簽訂約定書及開發信用狀暨融
        資契約，並自八十七年十月二日起，分別向原告借款如附表一所示之金額，
        共計八千四百五十九萬元，均簽有借據，約定利率以基本放款利率加0.25%
        計算，逾期償付本息時，除按約定利率支付遲延利息外，逾期六個月以內者
        按上開約定利率一成，逾期六個月以上者，按上開約定利率二成加付違約金
        。老爺公司又為自國外進口物資，基於前揭開發信用狀暨融資契約，委請原
        告於等值新臺幣三億元限額內循環開發信用狀及墊付外幣貸款，老爺公司依
        該約定，於八十七年九月二十四日起分別委請原告開發八筆進口信用狀，金
        額共美金三百七十一萬五千五百四十元七角五分，上開信用狀其項下貨物分
        別經國外裝運，並由原告之國外之代理行墊付款項，其中一筆即附表三第二
        項所示之本金已屆清償期而未清償，經原告催討，尚欠本金美金三百六十九
        萬二千七百二十九元七角八分，依老爺公司簽具之約定書第五條第一款之約
        定，遲延履行一部債務本金或拒絕付款時，即喪失一切期限利益，全部債務
        視同屆期，借款人即應清償所有借款，又其餘被告既為連帶保證人，自應負
        連帶清償責任。
  （三）（１）本件如附表一所示之新臺幣借款均是約定按月給付利息，本金屆期一
        次清償完畢。如附表三所示之美金墊款均是約定屆期一次繳付本金與利息。
        新臺幣借款二千八百七十七萬元及三千零八百二十萬元部分，每月利息支付
        日雖未於借據之第五條約定每月應支付日期，惟依原告業務手冊之規定，均
        會請借款人以貸放日後各月之相當日為繳息日，且借款人亦均按照該相當日
        來行繳息，此觀借據背面之收回明細表可稽，故附表一各筆借款應繳息日依
        次為每月二日、二日、十三日、十五日。（２）關於違約金之起算，因主債
        務人即被告老爺公司於八十六年七月三十一日書具約定書予原告，該約定書
        係補充各個授信契據之一般性共通約款，其上所稱一切債務係指被告對於原
        告所負之票據、借款、墊款、保證及其他有關債務，包括其利息、遲延利息
        、違約金、損害賠償及有關履行上開債務所需之一切費用。依該約定書第五
        條第一款之約定，被告停止或遲延履行全部或一部債務本金時，原告無須事
        先通知或催告，而將債務視為全部到期。老爺公司就附表三美金借款第二項
        所示之本金已屆清償期而未清償，因而喪失一切期限利益，全部債務視同到
        期，故違約金之請求，全部以八十八年六月二十一日為起算日。（３）有關
        附表三所示之美金借款利率，係依據開發信用狀暨融資契約第四條之約定，
        另依核准之授信條件給予利率優惠計算，故各筆美金借款利率各為年利率百
        分之六點六、百分之七、百分之六點八。次依開發信用狀暨融資契約第六條
        之約定，借款人遲延清償每筆墊款本息時，願改依原告所訂之新臺幣放款基
        本利率加年利率百分之二點二五，與當時原告牌告之外幣貸放利率孰高為準
        ，計付遲延利息，並願加付違約金，凡逾期在六個月以內者，另按上述利率
        之百分之十計付，逾期超過六個月者，另按上述利率之百分之二十計付違約
        金。美金墊款是以墊款日起算一百八十日為到期日。老爺公司於八十八年六
        月二十日已喪失期限利益，原應即時清償全部債務，既未依約償還，原告自
        得依該條款之約定，請求被告等依年利率百分之十點七八計算支付美金借款
        之遲延利息暨違約金。
  （四）附表三項次二之美金墊款屆期未清償，其餘債務視同全部到期時，原告並未
        催告被告要求一次清償債務。
  （五）對被告抗辯之陳述：
    １、被告等人既於保證書上簽章，自應依文義負連帶清償責任。
    ２、依實務見解認為銀行與連帶保證人間所訂定之保證契約，乃保證人擔保借款
        人對銀行債務之清償責任，銀行對保證人並不負擔任何義務，保證人亦無從
        因保證契約自銀行獲取報償，其性質屬於單務、無償契約，並非屬消費之法
        律關係，保證人亦非消費者，自無消費者保護法之適用。故系爭保證契約應
        無消費者保護法之適用，
    ３、系爭保證書第一條之規定，僅係原告與保證人特別約定原告無須先行處分擔
        保物，得逕行向保證人求償，並非要求保證人拋棄民法第七百五十一條規定
        之抗辯權。況且原告亦未拋棄本件借款相關之擔保物權，被告自無從主張免
        除保證責任。
  三、證據：提出保證書一紙、借據四份、開發信用狀暨融資契約一紙、開發信用狀
      申請書八份、信用狀電文八份、進口單據通知書八份、股份有限公司變更登記
      事項卡一紙、戶籍謄本三份、業務手冊授信業務篇一份、各期日之牌告外幣貸
      款利率表八紙、授信審核表一紙、新臺幣基本放款利率表二紙、放款利息及手
      續費收入傳票三紙、約定書五紙為證。
乙、被告方面：
  一、被告老爺建材股份有限公司、丁○○、丙○○、戊○○經合法通知，未於言詞
      辯論期日到場，亦未提出書狀作何聲明或陳述。
  二、被告乙○○部分：
  （一）聲明：求為判決駁回原告之訴。
  （二）陳述：
    １、原告所提之連帶保證書上，被告丁○○、丙○○、戊○○係於八十六年七月
        三十一日簽訂連帶保證契約，被告乙○○簽名、蓋章之時點為八十六年八月
        八日，乙○○是否有在該保證契約上另為保證之意思應再為審酌；尤有甚者
        ，原告與乙○○之保證契約是否已成立仍屬有疑義，蓋契約之成立需有雙方
        合意，綜觀系爭保證契約，於乙○○蓋印處，除有當時經辦人顏妙英之蓋章
        外，並無其他有權決定該保證契約之要約已到達並能為承諾之意思表示之人
        的蓋章或簽名，依一般行規，對保人並無承保或代為承諾而使契約有效成立
        之權限，而保證契約上之經副襄理的章應是該保證契約原先生效之日，即八
        十六年七月三十一日所蓋，而非於乙○○簽名蓋章之日所蓋，故乙○○與原
        告之保證契約應不成立。
    ２、縱使認為乙○○與原告之保證契約有效，則保證契約中有關拋棄先訴抗辯權
        及保證人拋棄民法第七百五十一條之條款亦無效，蓋：
    （１）本件係由銀行單方所擬定之契約條款，作為與保證人訂立保證契約時使用
          ，為定型化契約，有消費者保護法之適用。本件系爭保證書就保證人負連
          帶清償責任（亦即拋棄先訴抗辯權）及拋棄民法第七百五十一條之權利（
          即保證書第一條）之規定，並未以特殊字體或加深文字提醒消費者注意，
          致消費者難以注意其存在；況乙○○於簽訂保證契約時甫入社會，從未當
          過連帶保證人，更非主債務人之負責人或董監事，實無法依其當時之智識
          知悉連帶保證人所負之責任究有多重，再者當時原告之所以找乙○○當連
          帶保證人，僅係因被告丁○○所提供擔保之股票中有部分為乙○○所有，
          故請被告丁○○告知乙○○擔任連帶保證人。原告以定型化契約與乙○○
          簽訂連帶保證契約，並未告知連帶保證之意義，亦未給予審閱期間以明瞭
          整個連帶保證契約之內容，有違消費者保護法保障消費者權益之最低限度
          ，故乙○○主張該定型化條款（即拋棄先訴抗辯權及拋棄民法第七百五十
          一條權利部分）不構成契約內容。
    （２）民法第七百五十一條規定：「債權人拋棄為其債權擔保之物權者，保證人
          就債權人所拋棄權利之限度內，免其責任。」屬於保證人不得預先拋棄之
          權利。系爭保證書第一條規定：「主債務人如有違約或不履行債務等情事
          時，貴行無須先就擔保品處分受償，得逕向保證人請求清償。」依該條意
          旨，即保證人拋棄民法第七百五十一條之權利，被告得主張該條款因違反
          強制規定而無效，被告仍得就原告所拋棄權利限度內，主張免其保證責任
          。
    （３）原告如欲主張其與乙○○所訂保險契約全部有效，應就保證契約之成立無
          瑕疵及已給予被告充分之審閱期間使其了解連帶保證之意義，負舉證責任
          。
    ３、乙○○得依民法第二百四十七條之一主張加重其責任部分之條款無效。本件
        原告與主債務人間之法律關係既有消費者保護法之適用，而連帶保證人於主
        債務人之財產不足清償時，所負責任之重幾乎等同於主債務人，依舉重明輕
        之法理，銀行於與保證人訂立連帶保證契約時，亦應給予足夠之審閱期間。
        本件原告係匆促決定追加乙○○為連帶保證人，未給予足夠之審閱期間，亦
        有民法第二百四十七條第二款之情形而顯失公平，故保證契約中就拋棄先訴
        抗辯權之部分，應屬無效。
    ４、乙○○之所以於連帶保證契約上簽名，係因主債務人於八十六年十二月八日
        向原告借一筆新台幣四千三百九十萬元之借款，而該筆借款已於八十七年十
        月間全數清償，而於主債務人提供之擔保股票中有部分為乙○○所有，原告
        遂使乙○○於該保證契約上簽名，原告與乙○○間是否存有有效之保證契約
        ，仍非無疑，況且乙○○僅有為該筆新台幣四千三百九十萬元之借款為保證
        之意思，並無就主債務人對原告所負之債務負連帶保證責任之意思，該保證
        契約自因原告與乙○○雙方意思表示不一致而未成立。
    ５、乙○○未曾在約定書上簽名，故約定書上之約定條款並無於任何契約均適用
        之概括效力。且乙○○雖於保證書上簽名，但該保證書係八十六年七月三十
        一日簽訂，額度為三億元，與原告所提出之借據及授信審核表上之時間及金
        額均不符，難認乙○○對於原告有保證三億元之保證契約存在。
    ６、主債務人與原告訂立消費借貸契約，既有消費者保護法之適用，原告復一再
        陳稱被告所具有保證人地位與主債務人同一地位，則何以被告應被排除於消
        費者保護法適用範圍之外？顯見原告之主張矛盾。
    ７、原告業務手冊之規定若未作為原告與被告間契約內容之條款，不得以此作為
        原被告間權利義務行使之依據。
    理    由
一、被告老爺建材股份有限公司、丁○○、丙○○、戊○○經合法通知，未於言詞辯
    論期日到場，核無民事訴訟法第三百八十六條所列各款情形，爰依原告之聲請，
    由其一造辯論而為判決。
二、本件原告主張：被告丁○○、丙○○、戊○○、乙○○四人於八十六年七月三十
    一日書具保證書予原告，約定就被告即借款人老爺公司對原告現在（包括過去所
    負仍未清償者）及將來所負之借款、票款、墊款、保證及其他一切債務等，以本
    金新臺幣三億元為限額，及其利息、遲延利息、違約金、損害賠償及有關履行上
    開債務所需之一切費用等，願負連帶清償之責。被告老爺公司於八十六年七月三
    十一日與原告簽訂開發信用狀暨融資契約，並於八十七年十月二日起，分別向原
    告借款如附表一所示之金額。老爺公司又基於前揭開發信用狀暨融資契約，委請
    原告於等值新臺幣三億元限額內循環開發信用狀及墊付外幣貸款，老爺公司依該
    約定，於八十七年九月二十四日起分別委請原告開發八筆進口信用狀，金額共計
    美金三百七十一萬五千五百四十元七角五分，上開信用狀其項下貨物分別經國外
    裝運，並由原告之國外之代理行墊付款項，其中一筆即附表三第二項所示之本金
    已屆清償期而未清償，經原告催討，尚欠本金美金三百六十九萬二千七百二十九
    元七角八分，依老爺公司所簽具約定書第五條第一款之約定，遲延履行一部債務
    本金或拒絕付款時，即喪失一切期限利益，全部債務視同屆期，借款人即應清償
    所有借款，又其餘被告既為連帶保證人，自應負連帶清償責任，爰依消費借貸及
    連帶保證之法律關係，提起本件訴訟等語。
三、被告乙○○則以：其與原告間之保證契約不成立，縱認為保證契約有效，惟因該
    契約係由銀行單方面擬定，為定型化契約。且就保證人負連帶清償責任（亦即拋
    棄先訴抗辯權）及拋棄民法第七百五十一條之權利之規定，並未以特殊字體或加
    深文字提醒消費者注意，致消費者難以注意其存在，原告亦未給予審閱期間，是
    有關拋棄先訴抗辯權及拋棄民法第七百五十一條權利之條款亦無效。再被告乙○○僅有為該筆新台幣四千三百九十萬元之借款為保證之意思，並無就主債務人對
    原告所負之債務負連帶保證責任之意思，且乙○○雖於保證書上簽名，但該保證
    書係八十六年七月三十一日簽訂，額度為三億元，與原告所提出之借據及授信審
    核表上之時間及金額均不符，難認乙○○對於原告有保證三億元之保證契約存在
    等語置辯。
四、原告主張被告丁○○、丙○○、戊○○、乙○○於八十六年七月三十一日書立保
    證書，乙○○於同年八月八日對保，約定就被告即借款人老爺公司對原告現在（
    包括過去所負仍未清償者）及將來所負之借款、票款、墊款、保證及其他一切債
    務等，以本金新臺幣三億元為限額，及其利息、遲延利息、違約金、損害賠償及
    有關履行上開債務所需之一切費用等，願負連帶清償之責。被告老爺公司於八十
    六年七月三十一日與原告簽訂開發信用狀暨融資契約，並於八十七年十月二日起
    ，分別向原告借款如附表一所示之金額，約定按月給付利息，利率以基本放款利
    率加0.25%計算，計為年息百分之八點八八，本金屆期一次清償（繳息日詳如附
    表一），逾期償付本息時，除按約定利率支付遲延利息外，逾期六個月以內者按
    上開約定利率一成，逾期六個月以上者，按上開約定利率二成加付違約金。被告
    老爺公司又於八十七年九月二十四日起分別委請原告開發八筆進口信用狀，並由
    原告之國外之代理行墊付款項如附表三所示，約定美金借款利率依據開發信用狀
    暨融資契約第四條之約定，另依核准之授信條件給予利率優惠計算，故各筆美金
    借款利率各為年利率百分之六點六、百分之七、百分之六點八，並依開發信用狀
    暨融資契約第六條之約定，借款人遲延清償每筆墊款本息時，願改依原告所訂之
    新臺幣放款基本利率加年利率百分之二點二五，與當時原告牌告之外幣貸放利率
    孰高為準，計付遲延利息，並願加付違約金，凡逾期在六個月以內者，另按上述
    利率之百分之十計付，逾期超過六個月者，另按上述利率之百分之二十計付違約
    金。美金墊款是以墊款日起算一百八十日為到期日。嗣其中一筆即附表三項次二
    所示之本金已屆清償期而未清償，經原告催討，被告老爺公司尚積欠原告如附表
    一及附表三所示之本金之事實，業據原告提出保證書一紙、借據四份、放款部分
    本金及利息收回明細表四份、開發信用狀暨融資契約一紙、開發信用狀申請書八
    份、信用狀電文八份、進口單據通知書八份、股份有限公司變更登記事項卡一紙
    、戶籍謄本三份、業務手冊授信業務篇一份、各期日之牌告外幣貸款利率表八紙
    、授信審核表一紙、新臺幣基本放款利率表二紙、放款利息及手續費收入傳票三
    紙、約定書五紙為證，核屬相符，被告乙○○就系爭保證書上簽名、印章之真正
    不予爭執，被告老爺公司、丁○○、丙○○、戊○○經合法通知，均未於言詞辯
    論期日到場，亦未提出書狀為任何聲明或陳述供本院審酌，原告此部分主張堪信
    為真實。
五、本件原告與被告乙○○爭執點在於：（一）系爭保證契約是否成立。（二）縱使
    該保證契約成立是否因違反消費者保護法或有顯失公平之情形而無效。茲一一審
    酌如下：
（一）被告乙○○對於系爭保證書上簽名、印章之真正不予爭執，已如前述，核諸系
      爭連帶保證契約之內容僅有五款約定，所用文字文義淺顯易懂，並明示保證人
      於被告老爺公司對原告借款等債務在本金新臺幣三億元範圍內負連帶保證責任
      ，依一般社會經驗，堪認為具通常智識水準之人能輕易理解而明瞭其法律意涵
      ，被告乙○○於簽立系爭保證書時既已成年，自難諉為不瞭解連帶保證之法律
      意義。系爭保證契約既約定：「連帶保證人茲向華僑商業銀行股份有限公司保
      證，凡老爺建材股份有限公司對貴行（包括總行及所屬分支機構）現在（包括
      過去所負仍未清償者）及將來所負之借款、票款、透支、墊款、保證及其他一
      切債務，以本金新台幣三億元（或等值）為限額，及其利息、遲延利息、違約
      金、損害賠償及有關履行上開債務所需之一切費用等，保證人願負連帶清償之
      責」。且被告乙○○亦於保證書連帶保證人一欄簽名、蓋章，顯見其於簽立保
      證契約時即已知悉係以本金三億元為限，且清楚知悉是「連帶保證人」，是被
      告乙○○辯稱只就一筆新台幣四千三百九十萬元之借款保證，顯不足採。
（二）次按保證人與債權人約定就債權人與主債務人間所生一定債之關係範圍內之不
      特定債務，預定最高限額，由保證人保證之契約，學說上稱為最高限額保證。
      此種保證如未定期間，保證契約在未經保證人依民法第七百五十四條規定終止
      或有其他消滅原因以前，所生約定範圍內之債務，不逾最高限額者，均為保證
      契約效力所及。故在該保證契約有效期間內，已發生約定範圍內之債務，縱因
      清償或其他事由而減少或消滅，該保證契約依然有效，嗣後所生約定範圍內之
      債務，於不逾最高限額者，債權人仍得請求保證人履行保證責任，有最高法院
      七十七年臺上字第九四三號判例可資參照。系爭保證書之內容既約定「連帶保
      證人以本金新台幣三億元為限額，及其利息、遲延利息、違約金．．等，保證
      人願負連帶清償之責」等語，依前所述，足認兩造係訂立最高限額三億元之連
      帶保證契約。因最高限額保證契約本質上是針對長期繼續之信用交易往來提供
      擔保而存在，亦即保證契約係從屬於基礎法律關係而非從屬於特定債權，而繼
      續性信用交易所生之債權自是不斷發生，時有增減，為求融資交易迅速，最高
      限額保證契約所擔保之債務，並不以保證人於各別之借據或主債務人與原告之
      約定書上簽名為必要。只要在保證人依民法第七百五十四條之規定通知債務人
      終止保證契約前，主債務人所負約定範圍內之債務不逾最高限額者，均為保證
      契約效力所及。
（三）再按連帶保證人與銀行間訂立連帶保證契約，銀行並非對於保證人提供服務，
      保證人亦非消費者，其性質上屬於單務、無償契約，而非消費之法律關係，揆
      諸前揭規定，自無消費者保護法適用之餘地。再就保證契約之法律關係而言，
      保證人僅係擔保他人間債務之清償，並未自保證契約獲致任何利益，即非經濟
      上弱勢之一方，而無經濟生活受制於銀行而不得不訂立保證契約之情形，與所
      謂定型化契約應受衡平法則限制，以避免經濟上弱勢之一方遭受不締約之不利
      益的情形不同。且最高限額保證及就連續發生之債務為保證而未定期限者，均
      為法之所許，已如前述，系爭保證契約並無違背法律規定；而民法第七百四十
      五條之先訴抗辯權既是當事人得依特約排除適用之任意規定，保證人於契約搓
      商過程中經過風險評估後同意拋棄先訴抗辯權，並同意原告無須先就擔保品處
      分受償，願就債務負連帶清償責任，亦無何違反誠信原則而顯失公平之處，被
      告乙○○主張就被告老爺公司對於原告所負債務不負連帶保證責任，要無可取
      。
（四）綜上所述，被告乙○○自應依系爭保證書就借款人之借款於本金新台幣三億元
      額度內負連帶保證責任。
七、按給付有確定期限者，債務人自期限屆滿時起，負遲延責任；給付無確定期限者
    ，債務人於債權人得請求給付時，經其催告而未為給付，自受催告時起，負遲延
    責任，民法第二百二十九條第一、二項分別定有明文。本件原告雖主張被告老爺
    公司就附表三美金借款第二項所示之本金已屆清償期而未清償，依約定書第五條
    之規定，無須事先通知或催告，得將全部新臺幣借款及美金墊款之債務視同到期
    ，債務人喪失一切期限利益，據此主張違約金之請求，全部以八十八年六月二十
    一日為起算日。惟查所謂債務全部視為到期，僅使原告無須事先通知或催告，即
    得請求全部新臺幣借款與美金墊款之返還，但在原告依民法第二百二十九條第二
    項，就其他視同到期之債務催告債務人履行而無效果或債務人有其他違約事由以
    前，難認其他視同到期之債務亦當然發生違約之法律效果，使債務人未受催告即
    負遲延責任。故本件違約金之發生應就每一筆債務作個別之認定，原告既承認未
    曾於全部債務視同到期後依民法第二百二十九條第二項之規定，催告債務人即被
    告老爺公司履行全部債務，故應待被告老爺公司給付約定利息或返還本金有遲延
    時，始應認為有給付遲延之違約情事發生，而得請求給付遲延利息及違約金，並
    非全部債務視同到期即當然發生全部債務均有違約之情事。據此，將本件遲延利
    息及違約金之起算日分述如下：
（一）遲延利息之起算日：
      關於約定利息之繳息日，新臺幣借款均是約定按月給付利息，本金屆期一次清
      償完畢，美金墊款則是約定屆期一次繳付本金與利息，已如前述，則：
  １、新台幣借款部分：
      依原告與被告老爺公司所訂立借據第四條第二款之約定，被告逾期償付本息時
      ，應按約定利率支付遲延利息，而約定利率為年息百分之八點八八，已如前述
      ，故遲延利息亦同為年息百分之八點八八。又原告主張附表一項次一、二即新
      臺幣借款二千八百七十七萬元及三千零八百二十萬元部分，每月利息支付日雖
      未於借據之第五條約定每月應支付日期，惟依原告業務手冊之規定，均會請借
      款人以貸放日後各月之相當日為繳息日，且借款人亦均按照該相當日來行繳息
      ，此觀借據背面之收回明細表可稽，故附表一各筆借款應繳息日依次為每月二
      日、二日、十三日、十五日。惟查（１）附表一項次一之借款原定借款期限為
      八十七年十月二日至八十八年二月十六日，兩造於屆期後之八十八年三月三十
      一日訂立「增補借據」，約定到期日為同年八月十六日，並自同年三月三十一
      日起依新約定之利率年息百分之八點八八繳息，被告老爺公司並依序於同年三
      月三十一日、五月三日、五月三十一日繳付同年二月二十六日至三月三十日、
      三月三十一日至四月二十九日、四月三十日至五月三十日之利息，故應認就附
      表一項次一之借款，兩造係以每月末日為繳息日。（２）附表一項次二之借款
      原定借款期限為八十七年十月二日至八十八年二月二十四日，兩造於屆期後之
      八十八年三月三十一日訂立「增補借據」，約定到期日為同年八月二十四日，
      並自同年三十一日起依新約定之利率年息百分之八點八八繳息，被告老爺公司
      並依序於同年三月三十一日、五月三日、五月三十一日繳付同年二月二十六日
      至三月三十日、三月三十一日至四月二十九日、四月三十日至五月三十日之利
      息，故應認就附表一項次二之借款，兩造係以每月末日為繳息日。綜上所述，
      附表一各筆借款應繳息日依次應為每月末日、末日、十三日、十五日，而被告
      利息繳迄日分別為八十八年五月三十日、五月三十日、六月十二日、六月十四
      日，有借據背面之收回明細表在卷可稽，則原告所得請求新台幣借款之遲延利
      息起算日即如附表二所示，分別為八十八年五月三十一日、五月三十一日、六
      月十三日、六月十五日。
  ２、美金借款部分：
      附表三各筆美金借款須屆到期日一次繳付本息，借款人始負遲延責任，故到期
      日前原告僅得依約定利率請求給付約定利息。各筆美金借款約定利率如附表三
      所示，各為年利率百分之六點六、百分之七、百分之六點八，被告利息繳迄日
      分別為八十八年七月十一日、四月十二日、未付、未付、六月九日、六月九日
      、六月九日、六月二十九日，各筆借款到期日分別為八十八年六月二十二日、
      六月二十日、七月十五日、七月十八日、十月十日、十月十日、十一月十日、
      十一月二十九日，有進口單據通知書可證，則原告尚得依約定利率請求給付利
      息之期間分別為：不能請求、自八十八年四月十三日起至六月二十日止、同年
      一月十六日起至七月十五日止、同年一月十九日起至七月十八日止、同年四月
      十三日起至十月十日止、同年六月十日起至十月十日止、同年六月十日起至十
      月十日、同年六月十日起至十一月十日止、同年六月三十日起至十一月二十九
      日止。借款人遲延清償每筆墊款本息時，則改依原告所訂之新臺幣放款基本利
      率加年利率百分之二點二五，與當時原告牌告之外幣貸放利率孰高為準，計付
      遲延利息，因原告於八十八年五月及十一月所訂之新臺幣放款基本利率百分之
      八點五三加年利率百分之二點二五合計為百分之十點七八，高於八十八年六月
      二十一日原告牌告之外幣貸放利率百分之八點二五，有定期儲蓄存款牌告利率
      表與美金貸款利率表為證，故美金借款之遲延利率應為百分之十點七八。則原
      告得依遲延利率請求遲延利息之起算日分別為八十八年六月二十三日、六月二
      十一日、七月十六日、七月十九日、十月十一日、十月十一日、十一月十一日
      、十一月三十日，惟因原告就附表四項次一之借款請求自八十八年七月十二日
      起算，爰就此部分依附表四所示准其所請，逾此部分之利息請求，為無理由，
      應予駁回。
  （二）違約金之起算日：
  １、新台幣借款部分：被告老爺公司逾期償付本息時，除按約定利率年息百分之八
      點八八支付遲延利息外，逾期六個月以內者按上開約定利率一成，逾期六個月
      以上者，按上開約定利率二成加付違約金，已如前述。故附表二項次一、二之
      違約金均應自被告老爺公司應給付利息日即八十八年六月三十日之翌日即同年
      七月一日起算，附表一項次三之違約金應自被告老爺公司應給付利息日即八十
      八年七月十三日之翌日即同年七月十四日起算，附表一項次四之違約金應自被
      告老爺公司應給付利息日即八十八年七月十五日之翌日即同年七月十六日起算
      ，原告逾此部分之違約金請求，為無理由，應予駁回。
  ２、美金借款部分：美金借款係以到期日一次繳付本金與利息，依兩造所訂立開發
      信用狀暨融資契約第六條之約定，借款人遲延清償每筆墊款本息時，願改依原
      告所訂之新臺幣放款基本利率加年利率百分之二點二五，與當時原告牌告之外
      幣貸放利率孰高為準，計付遲延利息，並願加付違約金，凡逾期在六個月以內
      者，另按上述利率之百分之十計付，逾期超過六個月者，另按上述利率之百分
      之二十計付違約金，而美金借款之遲延利率為百分之十點七八，已如前述，故
      原告得依遲延利率年息百分之十點七八為標準依上述約定請求給付違約金，各
      筆美金借款之違約金亦應以到期日之翌日為起算日，因各筆美金到期日分別為
      八十八年六月二十二日、六月二十日、七月十五日、七月十八日、十月十日、
      十月十日、十一月十日、十一月二十九日，故各筆違約金之起算日分別為八十
      八年六月二十三日、六月二十一日、七月十六日、七月十九日、十月十一日、
      十月十一日、十一月十一日、十一月三十日，惟原告就附表四項次一之借款請
      求自八十八年十月四日起算、就附表四項次二之借款請求自八十八年九月二日
      起算，爰就此部分准其所請，逾此部分之違約金請求為無理由，應予駁回。
八、從而原告依消費借貸及連帶保證之法律關係，請求被告連帶給付新臺幣八千四百
    五十九萬元，及附表二所示之利息及違約金，暨美金三百六十九萬二千七百二十
    九元七角八分，及如附表四所示之利息及違約金，為有理由，應予准許。逾此部
    分之利息及違約金請求為無理由，應予駁回。
九、本件判決基礎已臻明確，兩造其餘主張、陳述及舉證，於本判決不生影響，爰不
    一一論述，併此敘明。
十、據上論結，本件原告之訴為一部有理由、一部無理由，依民事訴訟法第三百八十
    五條第一項前段、第七十九條但書、第八十五條第二項，判決如主文。
中      華      民      國     八十九     年     八    月     二十九    日
                              臺灣高雄地方法院民事第一庭
~B法      官  黃蕙芳
右為正本係照原本作成。
如不服本判決，應於送達後廿日內，向本院提出上訴狀並表明上訴理由，如於本
判決宣示後送達前提起上訴者，應於判決送達後十日內補提上訴理由書（須附繕本）。
中      華      民      國    八十九    年      八      月    二十九    日
~B法院書記官  蔡莉娟
附表一：新臺幣借款本金明細表
┌──┬───────┬─────┬─────┬────┬──────┐
│項次│貸款金額      │ 貸放日   │ 到期日   │ 年利率 │ 利息收迄日 │
├──┼───────┼─────┼─────┼────┼──────┤
│一  │28,770,000元  │ 87.10.02 │ 88.08.16 │  8.88% │ 88.05.30   │
├──┼───────┼─────┼─────┼────┼──────┤
│二  │30,820,000元  │ 87.10.02 │ 88.08.24 │  8.88% │ 88.05.30   │
├──┼───────┼─────┼─────┼────┼──────┤
│三  │15,000,000元  │ 88.01.13 │ 88.07.12 │  8.88% │ 88.06.12   │
├──┼───────┼─────┼─────┼────┼──────┤
│四  │10,000,000元  │ 88.01.15 │ 88.07.14 │  8.88% │ 88.06.14   │
├──┴───────┴─────┴─────┴────┴──────┤
│合計  84,590,000元                                                  │
│                                                                    │
└──────────────────────────────────┘
附表二：新臺幣借款本金、利息、違約金明細表
┌──┬──────┬────┬───────┬─────────────┐
│項次│  本金      │ 年利率 │ 利息起算日   │ 違約金                   │
├──┼──────┼────┼───────┼─────────────┤
│一  │28,770,000元│ 8.88%  │自民國八十八年│ 自民國八十八年七月一日   │
│    │            │        │五月三十一日起│ 起至清償日止，逾期在六   │
│    │            │        │至清償日止，按│ 個月內者按上開利率百分   │
│    │            │        │上開利率計算。│ 之十，逾期六個月以上者   │
│    │            │        │              │ 按上開利率百分之二十計算 │
├──┼──────┼────┼───────┼─────────────┤
│二  │30,820,000元│ 8.88%  │自民國八十八年│ 自民國八十八年七月一日   │
│    │            │        │五月三十一日起│ 起至清償日止，逾期在六   │
│    │            │        │至清償日止，按│ 個月內者按上開利率百分   │
│    │            │        │上開利率計算。│ 之十，逾期六個月以上者   │
│    │            │        │              │ 按上開利率百分之二十計算 │
├──┼──────┼────┼───────┼─────────────┤
│三  │15,000,000元│ 8.88%  │自民國八十八年│ 自民國八十八年七月十四   │
│    │            │        │六月十三日起至│ 日起至清償日止，逾期在   │
│    │            │        │清償日止，按上│ 六個月內者按上開利率百   │
│    │            │        │開利率計算。  │ 分之十，逾期六個月以上   │
│    │            │        │              │ 者按上開利率百分之二十計 │
│    │            │        │              │ 算                       │
├──┼──────┼────┼───────┼─────────────┤
│四  │10,000,000元│ 8.88%  │自民國八十八年│ 自民國八十八年七月十六   │
│    │            │        │六月十五日起至│ 日起至清償日止，逾期在   │
│    │            │        │清償日止，按上│ 六個月內者按上開利率百   │
│    │            │        │開利率計算。  │ 分之十，逾期六個月以上   │
│    │            │        │              │ 者按上開利率百分之二十計 │
│    │            │        │              │ 算。                     │
│    │            │        │              │                          │
└──┴──────┴────┴───────┴─────────────┘
附表三：美金借款本金明細表（單位：美金元）
┌──┬───────┬────┬─────┬────┬───────┐
│項次│  本金        │墊付日  │  到期日  │  年利率│  利息收迄日  │
├──┼───────┼────┼─────┼────┼───────┤
│一  │ 849,478.64元 │87.12.24│  88.06.22│  6.6%  │  88.07.11    │
├──┼───────┼────┼─────┼────┼───────┤
│二  │ 959,637.50元 │87.12.22│  88.06.20│  6.6%  │  88.04.12    │
├──┼───────┼────┼─────┼────┼───────┤
│三  │ 212,959.53元 │88.01.16│  88.07.15│  6.6%  │  未收        │
├──┼───────┼────┼─────┼────┼───────┤
│四  │ 735,571.20元 │88.01.19│  88.07.18│  6.6%  │  未收        │
├──┼───────┼────┼─────┼────┼───────┤
│五  │ 255,260.69元 │87.10.12│  88.10.10│  7%    │  88.06.09    │
├──┼───────┼────┼─────┼────┼───────┤
│六  │ 358,280.06元 │87.10.12│  88.10.10│  7%    │  88.06.09    │
├──┼───────┼────┼─────┼────┼───────┤
│七  │ 280,000.00元 │87.11.11│  88.11.10│  6.8%  │  88.06.09    │
├──┼───────┼────┼─────┼────┼───────┤
│八  │  41,542.16元 │87.11.30│  88.11.29│  6.6%  │  88.06.29    │
├──┴───────┴────┴─────┴────┴───────┤
│合計 3,692,729.78元                                                 │
│                                                                    │
└──────────────────────────────────┘
附表四：美金借款本金、利息、違約金明細表（單位：美金元）
┌──┬─────┬───┬───────┬────────────┬──┐
│項次│本金      │年利率│ 利息起算日   │違約金                  │備註│
├─┬┴─────┼───┼───────┼────────────┼──┤
│一│  849,478.64│10.78%│ 自民國八十八 │自民國八十八年十月四日起│一  │
│  │            │      │ 年七月十二日 │至同年十二月二十三日止按│    │
│  │            │      │ 起至清償日止 │上開利率百分之十，自同年│    │
│  │            │      │              │十二月二十四日起至清償日│    │
│  │            │      │              │止按上開利率百分之二十計│    │
│  │            │      │              │算                      │    │      │
├─┼──────┼───┼───────┼────────────┼──┤
│二│ 959,637.50 │ 6.6% │ 自民國八十八 │                        │二  │
│  │            │      │ 年四月十三日 │                        │    │
│  │            │      │ 起至同年六月 │                        │    │
│  │            │      │ 二十日止     │                        │    │
│  │            ├───┼───────┼────────────┼──┤
│  │            │10.78%│ 自民國八十八 │自民國八十八年九月二日起│一  │
│  │            │      │ 年六月二十一 │至同年十二月二十一日止按│    │
│  │            │      │ 日起至清償日 │上開利率百分之十，自同年│    │
│  │            │      │ 止           │十二月二十二日起至清償日│    │
│  │            │      │              │止按上開利率百分之二十計│    │
│  │            │      │              │算                      │    │      │
├─┼──────┼───┼───────┼────────────┼──┤
│三│ 212,959.53 │ 6.6% │ 自民國八十八 │                        │二  │
│  │            │      │ 年一月十六日 │                        │    │
│  │            │      │ 起至同年七月 │                        │    │
│  │            │      │ 十五日止     │                        │    │
│  │            ├───┼───────┼────────────┼──┤
│  │            │10.78%│ 自民國八十八 │自民國八十八年七月十六日│一  │
│  │            │      │ 年七月十六日 │起至清償日止，逾期六個月│    │
│  │            │      │ 起至清償日止 │以內者按上開利率百分之十│    │
│  │            │      │              │，逾期六個月以上者按上開│    │
│  │            │      │              │利率百分之二十計算。    │    │
├─┼──────┼───┼───────┼────────────┼──┤
│四│ 735,571.20 │ 6.6% │ 自民國八十八 │                        │二  │
│  │            │      │ 年一月十九日 │                        │    │
│  │            │      │ 起至同年七月 │                        │    │
│  │            │      │ 十八日止     │                        │    │
│  │            ├───┼───────┼────────────┼──┤
│  │            │10.78%│ 自民國八十八 │自民國八十八年七月十九日│一  │
│  │            │      │ 年七月十九日 │起至清償日止，逾期六個月│    │
│  │            │      │ 起至清償日止 │以內者按上開利率百分之十│    │
│  │            │      │              │，逾期六個月以上者按上開│    │
│  │            │      │              │利率百分之二十計算。    │    │
├─┼──────┼───┼───────┼────────────┼──┤
│五│ 255,260.69 │ 7%   │ 自民國八十八 │                        │三  │
│  │            │      │ 年四月十三日 │                        │    │
│  │            │      │ 起至同年十月 │                        │    │
│  │            │      │ 十日止       │                        │    │
│  │            ├───┼───────┼────────────┼──┤
│  │            │10.78%│ 自民國八十八 │自民國八十八年十月十一日│一  │
│  │            │      │ 年十月十一日 │起至清償日止，逾期六個月│    │
│  │            │      │ 起至清償日止 │以內者按上開利率百分之十│    │
│  │            │      │              │，逾期六個月以上者按上開│    │
│  │            │      │              │利率百分之二十計算。    │    │
├─┼──────┼───┼───────┼────────────┼──┤
│六│ 358,280.06 │ 7%   │ 自民國八十八 │                        │三  │
│  │            │      │ 年六月十日起 │                        │    │
│  │            │      │ 至同年十月十 │                        │    │
│  │            │      │ 日止         │                        │    │
│  │            ├───┼───────┼────────────┼──┤
│  │            │10.78%│ 自民國八十八 │自民國八十八年十月十一日│一  │
│  │            │      │ 年十月十一日 │起至清償日止，逾期六個月│    │
│  │            │      │ 起至清償日止 │以內者按上開利率百分之十│    │
│  │            │      │              │，逾期六個月以上者按上開│    │
│  │            │      │              │利率百分之二十計算。    │    │
├─┼──────┼───┼───────┼────────────┼──┤
│七│ 280,000.00 │ 6.8% │ 自民國八十八 │                        │四  │
│  │            │      │ 年六月十日起 │                        │    │
│  │            │      │ 至同年十一月 │                        │    │
│  │            │      │ 十日止       │                        │    │
│  │            ├───┼───────┼────────────┼──┤
│  │            │10.78%│ 自民國八十八 │自民國八十八年十一月十一│一  │
│  │            │      │ 年十一月十一 │日起至清償日止，逾期六個│    │
│  │            │      │ 日起至清償日 │月以內者按上開利率百分之│    │
│  │            │      │ 止           │十，逾期六個月以上者按上│    │
│  │            │      │              │開利率百分之二十計算。  │    │
├─┼──────┼───┼───────┼────────────┼──┤
│八│  41,542.16 │ 6.6% │ 自民國八十八 │                        │二  │
│  │            │      │ 年六月三十日 │                        │    │
│  │            │      │ 起至同年十一 │                        │    │
│  │            │      │ 月二十九日止 │                        │    │
│  │            ├───┼───────┼────────────┼──┤
│  │            │10.78%│ 自民國八十八 │自民國八十八年十一月三十│一  │
│  │            │      │ 年十一月三十 │日起至清償日止，逾期六個│    │
│  │            │      │ 日起至清償日 │月以內者按上開利率百分之│    │
│  │            │      │ 止           │十，逾期六個月以上者按上│    │
│  │            │      │              │開利率百分之二十計算。  │    │
└─┴──────┴───┴───────┴────────────┴──┘
註一、上開年利率10.78%，係依開發信用狀暨融資契約第六條之約定，借戶遲延清償
      時，改按原告所訂之新臺幣放款基本利率8.53%加年利率2.25%，計付遲延利息
      暨違約金。
註二、上開年利率6.6%，係依開發信用狀暨融資契約第四條之約定，按原告牌告之外
      幣貸款利率8.1%減優惠利率1.5%，計付利息。
註三、上開年利率7%，係依開發信用狀暨融資契約第四條之約定，按原告牌告之外幣
      貸款利率8.5%減優惠利率1.5%，計付利息。
註四、上開年利率6.8%，係依開發信用狀暨融資契約第四條之約定，按原告牌告之外
      幣貸款利率8.3%減優惠利率1.5%，計付利息。


司法院資訊處製作；財團法人民間司法改革基金會備份。
